【裁判字號】    98,上易,335
【裁判日期】    990713
【裁判案由】    返還預付費用
【裁判全文】
臺灣高等法院民事判決                 98年度上易字第335號
上  訴  人  甲○
被 上訴 人  全民電通投資股份有限公司
法定代理人  林堂
            台灣大業發展投資股份有限公司（代表人張振盛）
上列當事人間請求返還預付費用事件，上訴人對於中華民國98年
1 月21日臺灣臺北地方法院97年度訴字第5294號第一審判決提起
上訴，本院判決如下：
    主      文
原判決廢棄，發回臺灣臺北地方法院。
    事實及理由
一、按「股份有限公司應由董事長對外代表公司，惟公司與董事
    間訴訟，除法律另有規定外，則由監察人或股東會所選任之
    人代表公司為訴訟，公司法第208條第3項、第213 條定有明
    文，其立法目的乃恐董事長代表公司對董事起訴，難免有循
    私之舉。若公司已解散行清算程序，公司董事雖不得以董事
    身分執行職務，而應由清算人執行清算事務，但公司之清算
    ，原則上以董事為清算人，除非公司法或章程另有規定或股
    東會另選清算人時，不在此限（公司法第322條第1項）。且
    清算人於執行清算事務範圍內，除另有規定外，其權利義務
    與董事同（公司法第324條）。是董事原則上應為清算人，
    且清算人之權利義務與董事同，則董事以清算人身分對董事
    為訴訟，亦難免有循私之舉。依同一法理，仍不宜由董事以
    清算人身分對董事為訴訟。再查清算中，公司股東會與監察
    人依然存續，對董事之訴訟依法仍應由監察人或股東會所選
    任之人代表公司為之，始為適法」（最高法院94年度第230
    號判決參照）；「公司對董事或清算人之訴訟，依公司法第
    212、213 條規定，除有公司法第214條所定情形外，尚須經
    股東會決議，監察人始得代表公司對董事提起訴訟，股東會
    並得另選代表公司為訴訟之人，監察人非得任意代表公司為
    訴訟行為。準此，於董事或清算人對公司提起之訴訟時，如
    監察人有2 人以上，而未經股東會選任者，自應列全體監察
    人為公司之法定代理人，始為適法。又公司監察人依公司法
    第221 條規定，固得單獨行使監察權，惟行使監察權與對外
    代表公司係屬二事，尚不得以監察人得單獨行使監察權，而
    謂董事或清算人對公司訴訟時，得任選一監察人為公司之法
    定代理人進行訴訟（最高法院99年度台抗字第142 號裁定參
    照）。查：
  (一)被上訴人公司於民國（下同）94年7月2日召開94年度股東常
    會決議解散，並選任「上訴人甲○」及訴外人候清敏、「張
    俊宏」、天外國際育樂股份有限公司（代表人樊嘉傑）、亞
    聯開發股份有限公司（代表人林後山）、台灣大業發展投資
    股份有限公司（下稱台灣大業公司，代表人「林文雄」）、
    台灣大業公司（代表人沈有學）7 人為清算人；選任林堂、
    台灣大業公司（代表人高文義）為監察人，並向原法院呈報
    清算人，經原法院以94 年度司字第544號呈報清算人事件准
    予備查在案，此有被上訴人公司94年股東常會會議紀錄可憑
    （見本院卷第109 頁），亦經本院依職權調閱本院94年度司
    字第544號呈報清算人事件卷宗核閱無誤。
  (二)被上訴人公司監察人之一之台灣大業公司之代表人高文義請
    辭，由台灣大業公司於97年1月14 日改派訴外人張振盛取代
    高文義，有改派書、台灣大業公司第4屆第5資董事會會議紀
    錄、被上訴人公司第46次清算人會議紀錄可證（見本院卷第
    135頁反面、第120頁、第182 頁）；又於97年6月4日改派張
    裕宏取代張振盛，以代表該公司執行被上訴人公司監察人之
    職務，有改派書（見本院卷第196頁反面）可按。
  (三)被上訴人清算中公司於「97年6 月24日」起訴請求上訴人即
    「清算人甲○」返還預付處理委任事務之必要費用新台幣
    100萬元，有原審收件戳可憑（見原審卷第4-5頁起訴狀），
    依前揭說明，被上訴人應以監察人林堂、台灣大業公司（代
    表人張裕宏）為被上訴人公司之法定代理人，始為適法。
二、次按第一審之訴訟程序有重大之瑕疵者，第二審法院得廢棄
    原判決，而將該事件發回原法院。但以因維持審級制度認為
    必要時為限，民事訴訟法第451 條第1 項定有明文。所謂訴
    訟程序有重大之瑕疵者，係指第一審違背訴訟程序之規定，
    其違背與判決內容有因果關係，或因訴訟程序違背規定，不
    適於為第二審辯論及判決之基礎者而言（最高法院48年台上
    字第127號判例參照）。查：
  (一)被上訴人公司以其起訴時之清算人「張俊宏」及清算人台灣
    大業公司之代表人「林文雄」為法定代理人提起本件訴訟（
    見原審卷第4 頁起訴狀），其訴顯未經監察人林堂、台灣大
    業公司（代表人張裕宏）之合法代表。原審未察逕以張俊宏
    、林文雄為被上訴人公司之法定代理人為上訴人敗訴之實體
    判決在案，其訴訟程序顯有重大瑕疵。
  (二)上訴人以此瑕疵為上訴理由，並於本院準備程序中表示不同
    意由本院自為實體裁判，以補正上開訴訟程序之瑕疵（見本
    院99年3月31日準備程序筆錄第2頁），本院認為維持審級制
    度，有將本事件發回原審法院更為裁判之必要。是上訴人執
    此指摘原判決不當，求予廢棄，為有理由。爰將原判決廢棄
    ，發回原審法院重行審理，以符法制。
  (三)上訴人原以監察人林堂為被上訴人之法定代理人提起上訴（
    見本院卷第6 頁、第18頁上訴理由狀），嗣已補正林堂及台
    灣大業公司（代表人張裕宏）為被上訴人公司之法定代理人
    ，有陳報狀可按（見本院卷第287 頁）；台灣大業公司於99
    年3月8日又改派張振盛取代張裕宏，以代表該公司執行被上
    訴人公司監察人之職務，並經被上訴人公司申請變更登記在
    案，有改派書、經濟部99年3月12日經授商字第09901046260
    號函檢附之股份有限公司變更登記事項卡可憑（見本院卷第
    284頁、第270頁-273頁）；張振盛並以書狀承受訴訟在案（
    見本院卷第268頁），併予敘明。
三、據上論結，本件上訴為有理由，依民事訴訟法第451 條第1
    項，判決如主文。
中    華    民    國    99    年    7     月    13    日
                    民事第十五庭
                        審判長法  官  林恩山
                              法  官  郭松濤
                              法  官  陳雅玲
正本係照原本作成。
不得上訴。
中    華    民    國    99    年    7     月    15    日
                              書記官  葉國乾

司法院資訊處製作；財團法人民間司法改革基金會備份。
